【裁判字號】    97,訴,1502
【裁判日期】    980630
【裁判案由】    所有權移轉登記
【裁判全文】
臺灣桃園地方法院民事判決              97年度訴字第1502號
原      告  甲○○
訴訟代理人  李哲賢律師
            丁俊和律師
            魏雯祈律師
複  代理人  林宗儀律師
被      告  丙○○
訴訟代理人  劉大正律師
複  代理人  戊○○
被      告  丁○○
訴訟代理人  蔡文燦律師
複  代理人  顏碧志律師
被      告  乙○○
上列當事人間所有權移轉登記事件，本院於民國98年6 月11日言
詞辯論終結，判決如下：
    主      文
被告丙○○應將如附表一編號一至十應移轉登記之應有部分欄所
示之土地應有部分移轉登記予原告。
被告丁○○應將如附表二編號一至九應移轉登記之應有部分欄所
示之土地應有部分移轉登記予原告。
被告乙○○應將如附表三應移轉登記之應有部分欄所示之土地應
有部分移轉登記予原告。
訴訟費用由被告丙○○負擔百分之三十六，被告丁○○負擔百分
之四十八，被告乙○○負擔百分之十六。
    事實及理由
壹、程序方面：
一、按訴狀送達後，原告不得將原訴變更或追加他訴。但擴張或
    減縮應受判決事項之聲明者，不在此限，民事訴訟法第255
    條第1 項第3 款定有明文。本件原告起訴時請求被告應分別
    將如附表1 、2 、3 所示之土地應有部分移轉登記予原告；
    嗣於民國97年12月30日民事準備狀(一)減縮聲明為不請求附表
    1 編號12之部分（卷第112 頁）；復於本院98年6 月11日言
    詞辯論期日減縮聲明為不請求附表1 編號11、附表2 編號10
    之部分（見本院卷第198 頁反面），經核原告上開更正後之
    聲明屬減縮應受判決事項之聲明，參照前開規定，應予准許
    。
二、本件被告乙○○經合法通知，無正當理由未於最後言詞辯論
    期日到場，核無民事訴訟法第386 條各款所列情形，爰依原
    告聲請，由其一造辯論而為判決。
貳、實體方面：
一、原告主張：
  (一)如附表1 、2 、3 所示之土地（下稱系爭土地）為兩造所共
    有，應有部分各為4 分之1 ，兩造曾協議將系爭土地分別借
    名登記於被告名下，並於84年6 月30日訂有「共有不動產分
    管、使用、處理協議書」（下稱系爭分管協議書），依系爭
    分管協議書第5 條之約定，原告得隨時終止借名登記之契約
    關係，並請求被告移轉系爭土地應有部分予被告。原告業於
    96年8 月14日以律師函請求被告移轉所有權之應有部分予原
    告，倘認前揭律師函不足以為終止借名契約之意思表示，爰
    以起訴狀繕本之送達為終止借名契約關係之意思表示，並請
    求被告移轉系爭土地所有權予原告。系爭借名登記契約既經
    終止，則原告自可本於系爭分管協議書第5 條約定，請求被
    告將系爭土地應移轉登記之應有部分欄所示之土地移轉登記
    予原告。
  (二)對被告抗辯所為之陳述：
    1.系爭土地確係兩造之父即訴外人黃正合所出資購買並贈與
      兩造兄弟4 人，並由4 人均分。惟因當時原告年紀尚小，
      父親又不希望系爭土地將來列入遺產，故直接以買賣原因
      登記於被告等人名下，並將原告之部分借名登記於被告名
      下，系爭分管協議書除再次確認系爭土地為兩造共有，分
      別信託登記於被告3 人名下外，並另就共有土地應如何分
      管使用達成協議。
    2.系爭分管協議書雖記載「分別信託登記」於被告3 人名下
      ，惟觀系爭分管協議書全文，並未有任何原告委託被告為
      其利益管理、處分土地之字句，是由系爭分管協議書內容
      可知，兩造間應係成立借名登記契約，並非由被告為原告
      之利益管理、處分系爭土地，其性質與信託行為有別。
    3.兩造之父於78年間邀集所有子女即4 男4 女針對其所承買
      及當時所有不動產，協議應如何履行分配，因系爭土地確
      係兩造之父贈與兩造共有，故兩造之父當時亦將系爭土地
      列入該不動產分配協議書（下稱78年分配協議書）內，惟
      事實上，兩造之父因不欲將系爭土地列入遺產而由全體繼
      承人分配，故早將系爭土地贈與兩造所共有，故系爭土地
      並非兩造之父之遺產，否則倘若如被告丁○○所言，系爭
      土地均屬遺產，何以兩造於父親死亡後之84年間僅由兩造
      簽訂系爭分管協議書，而非由全體繼承人簽署。
    4.系爭土地應非屬黃正合之遺產。況系爭土地現分別登記為
      被告3 人名下，且兩造合意簽訂系爭分管協議書，與系爭
      土地是否為遺產無涉，被告未依系爭分管協議書履行，構
      成債務不履行等情，故被告抗辯系爭土地為遺產，主張有
      當事人不適格云云，實不足採信。
    5.系爭分管協議書除重申大同段、新路坑段土地確定由4兄
      弟分配取得外，對兩造所爭執之土地使用達成合意，至於
      對78年分配協議書中之其他不動產並無異議。是兩造僅就
      有爭執土地為分管使用處理約定於系爭分管協議書。
  (四)聲明：
    1.被告丙○○應將如附表1 編號1 至10應移轉登記之應有部
      分欄所示之土地應有部分移轉登記予原告。
    2.被告丁○○應將如附表2 編號1 至9 應移轉登記之應有部
      分欄所示之土地應有部分移轉登記予原告。
    3.被告乙○○應將如附表3 應移轉登記之應有部分欄所示之
      土地應有部分移轉登記予原告。
二、被告則以：
  (一)被告丙○○部分：
    1.如附表1 所示土地，均係被告丙○○所有，該土地係被告
      丙○○分別向兩造之父黃正合及他人買受，其中除大同段
      83、91地號土地及幸福段881 地號土地外，登記日期均為
      59年1 月16日，其登記原因均為買賣；而系爭大同段97地
      號土地之登記日期為58年9 月23日，登記原因亦為買賣。
      而原告係45年始出生，在當時年僅14歲且尚在就學中，足
      見原告起訴狀所稱：「兩造曾協議將前揭土地分別借名登
      記於被告名下」云云，即屬無據。兩造間既無借名契約之
      存在，故原告以「96年8 月14日律師函」及「起訴狀繕本
      之送達」為終止借名契約關係之意思表示，顯有違誤。
    2.如附表1 所示土地，依78年分配協議書開宗明義記載「爰
      因父：黃正合承買及現有所有不動產」等字樣所示，為黃
      正合之全體繼承人丙○○、丁○○、乙○○、甲○○、黃
      愛玉、黃愛珠、黃愛娥、黃愛惠等8 人所公同共有。而兩
      造間系爭分管協議書，僅係其中公同共有人丙○○、丁○○、乙○○、甲○○4 人所簽訂，則該系爭分管協議書契
      約請求權即屬無效。是原告依系爭分管協議書所為之請求
      ，顯無理由。況依78年分配協議書所載，亦足證兩造間並
      無「借名契約」之關係存在。縱是借名登記也是存在於黃
      正合與被告丙○○之間，原告與被告丙○○之間根本沒有
      借名登記之可言。
    3.於78年前，系爭土地登記於各名義人名下，即為贈與各名
      義人之意，不得以78年分配協議書即認兩造間有信託關係
      存在。
    4.聲明：原告之訴駁回。
  (二)被告丁○○部分：
    1.原告雖主張系爭土地係借名登記於被告名下云云，然查依
      原告提出之律師函所載「4 人並曾於84年6 月30日共同就
      父親遺留下之財產為分管之協議」等語，可知系爭土地原
      係父親遺留下之財產，並非原告借名登記於被告名下，足
      見兩造間就系爭土地並無借名登記契約存在。
    2.兩造父親之子女除兩造4 子外，尚有訴外人黃愛玉、黃愛
      珠、黃愛娥、黃愛惠等4 女，兩造父親為將其承買及現有
      所有不動產加以分配，於78年10月15日徵得所有子女同意
      ，共同訂立78年分配協議書，約定分配取得財產之方式，
      原告既已於78年分配協議書簽名蓋章，共同訂立78年分配
      協議書，自應受78年分配協議書之拘束。兩造雖於84年6
      月30日簽立系爭分管協議書，然系爭分管協議書並未徵得
      黃愛玉、黃愛珠、黃愛娥、黃愛惠等人同意，兩造與黃愛
      玉、黃愛珠、黃愛娥、黃愛惠等自應仍受78年分配協議書
      之拘束。另兩造間之系爭分管協議書又與78年分配協議書
      約定內容不合，則原告主張依兩造84年6 月30日之分管協
      議請求移轉登記，亦無理由。
    3.系爭土地係兩造父親遺留下之財產，且僅為兩造父親所遺
      財產之一部而非全部，則原告僅主張就系爭土地處理，不
      僅與遺產分割應以遺產全體為分割對象之法例不合，且與
      78年分配協議書內容不符，已有可議。兩造之父親之子女
      除兩造外，尚有黃愛玉、黃愛珠、黃愛娥、黃愛惠等4女
      ，系爭土地既為兩造父親所遺財產，原告若有所主張亦應
      由同意分割之公同共有人全體一同起訴，並以反對分割之
      其他公同共有人全體為共同被告，於
      當事人適格始無欠缺。
    4.依原告提出之律師函所載「4 人並曾於84年6 月30日共同
      就父親遺留下之財產為分管之協議」等語，可知系爭土地
      原係父親遺留下之財產，依民法第759 條規定，原告既主
      張就兩造父親遺留之不動產辦理移轉登記，自應將系爭土
      地辦理公同共有之繼承登記後始得為之，惟依原告之主張
      觀之，系爭土地尚未辦理公同共有之繼承登記，本件原告
      之訴，自無理由。
    5.並聲明：原告之訴駁回。
  (三)被告乙○○部分：被告乙○○未於最後言詞辯論期日到場，
    惟於本院審理時到庭陳稱：同意原告之請求（卷第91頁）。
三、本院之判斷：
  (一)不爭執事實：
    1.兩造於84年6 月30日簽訂系爭分管協議書。
    2.黃正合、原告、被告、黃愛玉、黃愛珠、黃愛娥、黃愛惠
      於78年10月15日簽訂78年分配協議書。
    3.附表1 編號1 至10、附表2 編號1 至9 、附表3 之土地，
      均為78年分配協議書之範圍。
    4.附表1 編號1 至10、附表2 編號1 至9 、附表3 之應移轉
      登記之應有部分欄之土地應有部分，均為78年分配協議書
      中分配予原告之部分。
  (二)原告主張78年分配協議書之性質為贈與；被告丁○○辯稱78
    年分配協議書之性質為遺產之預先分配，系爭土地仍為遺產
    等語。經查：
    1.按解釋當事人之契約，應以當事人立約當時之真意為準，
      而真意何在，又應以過去事實及其他一切證據資料為斷定
      之標準，不能拘泥文字致失真意（最高法院39年台上字第
      1053號判例要旨參照）。又按信託法於85年1 月26日公布
      ，於公布施行前實務上認為「所謂信託行為，係指委託人
      授與受託人超過經濟目的之權利，而僅許可其於經濟目的
      範圍內行使權利之法律行為而言，就外部關係言，受託人
      固有行使超過委託人所授與之權利，就委託人與受託人之
      內部關係言，受託人仍應受委託人所授與權利範圍之限制
      。信託關係係因委託人信賴受託人代其行使權利而成立。
      應認委託人有隨時終止信託契約之權利」（最高法院66年
      台再字第42號判例要旨參照）。
    2.依78年分配協議書（卷第94至99頁）之內容觀之，其開頭
      記載：「立協議書人丙○○、丁○○、乙○○、甲○○、
      黃愛玉、黃愛珠、黃愛娥、黃愛惠爰因父黃正合承買及現
      有所有不動產願分配予各子女事特徵各子女同意，立本書
      共履行分配取得財產如后：(一)現有財產如后列清冊所載」
      可知，78年分配協議書係黃正合針對自己之所有財產進行
      分配，被告丙○○雖辯稱登記在其名下之土地均係其所有
      ，該土地係其分別向兩造之父黃正合及他人買受云云，惟
      查，被告丙○○自陳附表1 所示土地，除大同段83、91地
      號土地及幸福段881 地號土地外，登記日期均為59年1 月
      16日，此亦有土地第2 類登記謄本在卷可稽（卷第19至50
      頁），而被告於40年4 月19日生，於前揭土地登記時，僅
      18歲，尚為限制行為能力人，如何有購買多筆土地之財力
      ，已非無疑，且78年分配協議書上已載明系爭土地均係黃
      正合之財產，被告丙○○亦簽名同意，故被告丙○○所辯
      實難採信。
    3.被告乙○○陳稱：土地都是在我們小時候就登記了，且陸
      陸續續登記在兩造名下，黃正合一生皆無財產在其名下；
      原告甲○○陳稱：我爸爸買的房地都是登記在所有兄弟名
      下，只是大家的比例不一等語（卷第150 頁），黃正合雖
      購入土地後均登記於兩造名下，然參照其於78年間進行財
      產之分配，並訂定78年分配協議書之行為，顯見其於簽訂
      78年分配協議書之前將土地登記於兩造名下，並非贈與之
      意，僅係信託或借名登記之意。
    4.黃正合如有將系爭土地作為遺產之意，則系爭土地實質上
      仍係黃正合之財產，黃正合應會限制受分配人處分分得財
      產之權限，並保留修改78年分配協議書之權利，然依78年
      分配協議書第12條、第14條、第15條觀之，受分配人有出
      售、處分受分配土地之權利，且78年分配協議書中並未限
      制須於黃正合死亡後始得為之，另依78年分配協議書第16
      條約定：「以上所有土地係以分別信託登記於各子名義，
      無論何時各受信託登記人均須無條件出具印鑑證明書、戶
      籍謄本、簽蓋章會同辦理，如前載各條款願各分配取得土
      地持分，絕無異議」，各受分配人得隨時請求登記名義人
      為移轉登記，亦不以黃正合死亡後為條件，故審酌78年分
      配協議書之真意，黃正合顯無欲將系爭土地於其死後作為
      遺產之意。是78年分配協議書雖有出現「信託登記」之文
      字，然其真意並非黃正合將系爭土地信託予各登記名義人
      ，洵堪認定。
    5.黃正合既無將系爭土地於其死後作為遺產之意，是於78年
      分配協議書簽訂時，黃正合應即有終止78年前與各登記名
      義人間之信託或借名契約關係之意，並依78年分配協議書
      將系爭土地贈與各受分配人及將信託或借名契約終止後之
      移轉登記請求權讓與各受分配人，而78年分配協議書係經
      黃正合及其所有子女之簽名，故移轉登記請求權讓與之事
      實，業經黃正合通知各名義登記人，對各該名義登記人亦
      生債權讓與之效力。
  (三)兩造於84年6 月30日簽定系爭分管協議書（卷第8 至18頁）
    ，其中第5 條約定：「為期使土地所有權登記趨於公平、合
    理、均等，任何一方有權於使用分管期間，就法令許可範圍
    之內，提出全部共有產權過戶應得4 分之1 之要求，其他人
    須無條件配合辦理，不得異議，而所需之稅負、手續費用，
    由4 人均分之」，此條約定，可說係對78年分配協議書第16
    條再行確認。而系爭土地既非黃正合之遺產，且系爭分管協
    議書係經兩造合意，則原告依系爭分管協議書第5 條請求被
    告依約履行，自屬有理。
  (四)至於被告雖辯稱系爭分管協議書中之土地有逾越78年分配協
    議書之範圍者，惟本件原告所請求之部分，均係二份協議書
    中均有提及之土地，原告請求移轉登記之權利於78年分配協
    議書中既已確定，自不因系爭分管協議書中有就非78年分配
    協議書之土地一併約定即影響原告原有之權利。
  (五)按當事人於言詞辯論時為訴訟標的之捨棄或認諾者，應本於
    其捨棄或認諾為該當事人敗訴之判決，民事訴訟法第384 條
    定有明文。本件被告乙○○既對原告之請求為訴訟標的之認
    諾（卷第91頁），則本院即應為被告乙○○敗訴之判決。
  (六)從而，原告依系爭分管協議書第5 條請求被告丙○○應將如
    附表1 編號1 至10應移轉登記之應有部分欄所示之土地應有
    部分移轉登記予原告、被告丁○○應將如附表2 編號1 至9
    應移轉登記之應有部分欄所示之土地應有部分移轉登記予原
    告、被告乙○○應將如附表3 應移轉登記之應有部分欄所示
    之土地應有部分移轉登記予原告，為有理由，應予准許。
  (七)本件部分係本於被告乙○○認諾所為之判決，本應依職權宣
    告假執行，惟所有權移轉登記請求權，性質上屬於意思表示
    履行之請求，依強制執行法第130 條之規定，於判決確定時
    視為債務人已為意思表示，如許宣告假執行，將使意思表示
    之效力提前發生，即與法條規定不合，故所有權移轉登記之
    判決，須自判決確定時方視為已為意思表示，而不得宣告假
    執行。
  (八)本件事證已臻明確，兩造其餘主張、陳述及所提證據資料，
    經本院斟酌後，認與判決結果不生影響，爰不再一一論述，
    併此敘明。
據上論結，本件原告之訴為有理由，依民事訴訟法第385 條第1
項前段、第384 條、第78條、第85條第1 項但書，判決如主文。
中    華    民    國    98    年    6     月     30   日
                  民事第二庭    法  官  王耀興
以上正本係按原本作成。
如對本判決上訴，須於判決送達後20日內向本院提出上訴狀。
中    華    民    國    98    年    6     月    30    日
                                書記官  黃盈菁
┌────────────────────────────────────────┐
│附表：                                                        97年度訴字第1502號│
├────────────────────────────────────────┤
│附表1：丙○○部分                                                               │
├──┬─────────────┬─────┬────┬─────┬──────┤
│編號│土地坐落                  │土地總面積│權利範圍│應移轉登記│備        註│
│    │                          │（㎡）    │        │之應有部分│            │
├──┼─────────────┼─────┼────┼─────┼──────┤
│ 1  │桃園縣龜山鄉○○段83地號  │7         │4分之3  │16分之3   │            │
├──┼─────────────┼─────┼────┼─────┼──────┤
│ 2  │同上段84地號              │1535      │4 分之3 │16分之3   │            │
├──┼─────────────┼─────┼────┼─────┼──────┤
│ 3  │同上段85地號              │1583      │4 分之3 │16分之3   │            │
├──┼─────────────┼─────┼────┼─────┼──────┤
│ 4  │同上段88地號              │5454      │4 分之3 │16分之3   │            │
├──┼─────────────┼─────┼────┼─────┼──────┤
│ 5  │同上段94地號              │299       │4 分之3 │16分之3   │            │
├──┼─────────────┼─────┼────┼─────┼──────┤
│ 6  │同上段96地號              │1283      │4 分之3 │16分之3   │            │
├──┼─────────────┼─────┼────┼─────┼──────┤
│ 7  │同上段97地號              │2481      │全部    │4分之1    │            │
├──┼─────────────┼─────┼────┼─────┼──────┤
│ 8  │同上段99地號              │321       │4 分之3 │16分之3   │            │
├──┼─────────────┼─────┼────┼─────┼──────┤
│ 9  │桃園縣龜山鄉○○段881地號 │105.08    │24分之5 │96分之5   │            │
├──┼─────────────┼─────┼────┼─────┼──────┤
│10  │同上段882地號             │2.13      │4 分之3 │16分之3   │            │
├──┼─────────────┼─────┼────┼─────┼──────┤
│11  │桃園縣龜山鄉○○段91地號  │27        │24分之5 │96分之5   │減縮聲明    │
├──┼─────────────┼─────┼────┼─────┼──────┤
│12  │桃園縣龜山鄉○○段888地號 │772.48    │24分之5 │96分之5   │減縮聲明    │
├──┴─────────────┴─────┴────┴─────┴──────┤
│附表2：丁○○部分                                                               │
├──┬─────────────┬─────┬────┬─────┬──────┤
│編號│土地坐落                  │土地總面積│權利範圍│應移轉登記│備        註│
│    │                          │（㎡）    │        │之應有部分│            │
├──┼─────────────┼─────┼────┼─────┼──────┤
│ 1  │桃園縣龜山鄉○○段87地號  │10995     │2分之1  │8分之1    │            │
├──┼─────────────┼─────┼────┼─────┼──────┤
│ 2  │同上段95地號              │1349      │48分之16│12分之1   │            │
├──┼─────────────┼─────┼────┼─────┼──────┤
│ 3  │同上段98地號              │4908      │全部    │4分之1    │            │
├──┼─────────────┼─────┼────┼─────┼──────┤
│ 4  │同上段102地號             │48        │全部    │4分之1    │            │
├──┼─────────────┼─────┼────┼─────┼──────┤
│ 5  │同上段145地號             │49        │全部    │4分之1    │            │
├──┼─────────────┼─────┼────┼─────┼──────┤
│ 6  │桃園縣龜山鄉○○段881 地號│105.08    │12分之1 │48分之1   │            │
├──┼─────────────┼─────┼────┼─────┼──────┤
│ 7  │同上段884地號             │437.90    │2分之1  │8分之1    │            │
├──┼─────────────┼─────┼────┼─────┼──────┤
│ 8  │同上段885地號             │4516.29   │24分之12│8分之1    │            │
├──┼─────────────┼─────┼────┼─────┼──────┤
│ 9  │同上段888地號             │772.48    │12分之1 │48分之1   │            │
├──┼─────────────┼─────┼────┼─────┼──────┤
│10  │桃園縣龜山鄉○○段91地號  │27        │12分之1 │48分之1   │減縮聲明    │
├──┴─────────────┴─────┴────┴─────┴──────┤
│附表3：乙○○部分                                                               │
├──┬─────────────┬─────┬────┬─────┬──────┤
│編號│土地坐落                  │土地總面積│權利範圍│應移轉登記│備        註│
│    │                          │（㎡）    │        │之應有部分│            │
├──┼─────────────┼─────┼────┼─────┼──────┤
│ 1  │桃園縣龜山鄉○○段87地號  │10995     │4分之1  │16分之1   │            │
├──┼─────────────┼─────┼────┼─────┼──────┤
│ 2  │同上段95地號              │1349      │4 分之1 │16分之1   │            │
├──┼─────────────┼─────┼────┼─────┼──────┤
│ 3  │桃園縣龜山鄉○○段884地號 │437.90    │4 分之1 │16分之1   │            │
├──┼─────────────┼─────┼────┼─────┼──────┤
│ 4  │同上段885地號             │4516.29   │4 分之1 │16分之1   │            │
└──┴─────────────┴─────┴────┴─────┴──────┘


司法院資訊處製作；財團法人民間司法改革基金會備份。
